【裁判字號】    88,上更(二),268
【裁判日期】    890322
【裁判案由】    銀行法
【裁判全文】
臺灣高等法院高雄分院刑事判決        八十八年度上更 (二)字第二六八號
    上  訴  人
    即  被  告  丁○○
    選任辯護人  柳聰賢
右上訴人因違反銀行法等案件，不服臺灣屏東地方法院八十三年度訴字第六Ｏ五號，
中華民國八十三年十二月二十三日第一審判決（起訴案號：臺灣屏東地方法院檢察署
八十三年度偵字第一五八二、一五八三、二二Ｏ一號）提起上訴，經最高法院第二次
發回更審，本院判決如左：
    主    文
原判決撤銷。
丁○○無罪。
    理    由
一、公訴意旨略以：被告丁○○與均富環境工程股份有限公司（設高雄市○○○路三
    十三號七樓，下稱均富公司）負責人李貞永（通緝中）基於共同犯意，明知非銀
    行不得收受存款，以李貞永所設立之均富公司及所任職之高訊科技有限公司，歡
    迎投資為由，並以每投資新台幣（下同）一百萬元，每月可得三分利及另有紅利
    之條件為誘，由李貞永指示丁○○自其親朋友人當中，吸收游資，約定給付與本
    金不相當之利息及紅利，並由李貞永授權丁○○簽發以其名義為發票人之本票，
    用供擔保以取信投資人。丁○○乃先於民國八十二年一月間起，在屏東縣麟洛鄉
    ○○村○○路小份巷七號住處，收受乙○○交付之三十五萬元，又於同年三、四
    月間，分別收受三百十萬元及二百三十萬元，嗣繼續收受乙○○交付之現金，前
    後共計七百萬元；又自八十二年初起，先後在丁○○住處及唐晉君住處，收受唐
    晉君所交付之金額共計二百八十萬元；復自同年四月間起至同年年底止，在丁○
    ○住處，收受徐仁妹交付之金額共計六百十萬元；同年六月間，在同址收受戊○
    ○七百五十萬元；嗣於同年十月間起，陸續收受黃梅玉交付之金額共計二百五十
    萬元；同年十一月間，又收受宋良妹交付之金額共計四百八十萬元。另於八十二
    年六月十九日，以上開公司需用資金為由，向丙○○陸續調借現金共計一千一百
    四十萬元，除最後收受之三百萬元未簽發票據擔保外，其餘皆由丁○○以李貞永
    之名簽發同額之本票作為擔保。此外，丁○○另收受徐素貞、陳克勤、謝秋英、
    黃新松、李漢章及吳燦輝等人所交付之不明金額資金，丁○○所收受之資金總計
 共達三千七百五十萬六千五百元，收受後轉交李貞永處理。又丁○○意圖為自己
    不法之所有，於八十二年十月間，明知李貞永已無法給付投資款項之利息，竟隱
    瞞上開事實，繼續向投資人吸收並收受游資，至同年十二月底，先後收受徐仁妹
    、黃梅玉及宋良妹等人交付之資金，收受後皆轉交李貞永處理。因認被告丁○○
    與李貞永共同涉有銀行法第一百二十五條及刑法第三百三十九條第一項之詐欺取
    財罪嫌云云。
二、公訴人認上訴人即被告丁○○涉有銀行法第一百二十五條、刑法第三百三十九條
    第一項之詐欺取財罪嫌，無非以證人乙○○、唐晉君、徐仁妹、戊○○、黃梅玉
    、宋良妹、丙○○等人證述藄詳，並有李貞永授權被告簽發本票之授權書一份，
    及被告向丙○○等人收款後交付李貞永名義之本票二十五張附卷可佐，且共同被
    告李貞永於偵查中亦坦承，其所經營之環保公司扣除開銷後，利潤僅二、三成，
    與其允諾支付之利息及紅利相較，顯屬不相當為所憑之論據。
三、訊據上訴人即被告丁○○固坦承有收受丙○○等人所交付上開款項及經李貞永授
    權而開立本票予丙○○等人等事實，惟堅決否認有前開犯行，辯稱：伊投資李貞
    永之均富公司後，獲利不少，經濟狀況改善，親朋好友知悉後，紛紛主動要求投
    資，伊乃將丙○○等人所交付之金額如數轉交李貞永，嗣李貞永無法給付利息後
    ，始知受騙，並主動召開債權人會議，尋求補救之道，伊並未與李貞永共同吸收
    資金，伊並無意圖不法所有之犯意等語。
四、按犯罪事實應依證據認定之，無證據不得推定其犯罪事實，刑事訴訟法第一百五
    十四條定有明文。所謂犯罪事實之證據，係指足以認定被告確有犯罪行為之積極
    證據而言，該項證據且須適合被告犯罪事實之認定，始得採為斷罪資料（最高法
    院二十九年上字第三一０五號、五十三年台上字第二七五０判例參照）。以借款
    、收受投資、使加入為股東或其他名義，向多數人或不特定之人收受款項或吸收
    資金，而約定或給付與本金顯不相當之紅利、利息、股息或其他報酬者，以收受
    存款論，銀行法第二十九條之一定有明文，而所謂「與本金顯不相當」係就原本
    利率時期核算並參酌當地之經濟狀況，較之一般債務之利息，顯有特殊之超額者
    以決定之（參照最高法院二十七年上字第五二○號判例）；又刑法第三百三十九
    條第一項之詐欺取財罪，係以行為人意圖為自己或第三人不法之所有，以詐術使
    人將本人或第三人之物交付為要件，所謂以詐術使人交付，必須被詐欺人因其詐
    術而陷於錯誤，若其所用之方法，不能認為詐術，亦不致使人陷於錯誤，即不構
    成該罪（最高法院四十六年台二六０號判例參照）。
五、經查：
    (一)被告丁○○原不認識李貞永，係於八十一年五月間，因急須現金繳付互助會
        會款，故商得配偶徐世禮之同意，以其所有之房地設定二胎借款而透過廣告
        找李貞永，委託辦理設定事宜才認識；李貞永並慫恿被告將所貸出款項交由
        其運用，利潤頗高，被告聽從其言，先交付二十萬，月息三分，李貞永初時
        如數給付利息，被告才逐漸增加投資額度。並告訴被告向親戚朋友探詢是否
        有閒錢願意投資或賺取利息者，可向其借款加入投資，並授權被告可開立李
        貞永名義之本票以供擔保。被告依言向親友告知，親友因見被告確有獲利，
        生活漸有改善，而於右揭時地，收受附表一所示丙○○等人所交付之資金，
        轉交均富公司負責人李貞永，並按月給付三分利息之事實，業據被告於偵查
        中供稱：「不認識，之前因經濟困難要借二胎，看報紙找上他，他問我是否
        要另外投資環保」、「他說需要資金要投資環保公司及代書事務所，看朋友
     有無錢找他們來投資」、「他說如我親戚有人要收據，就在授權範圍內，開
        票給對方，看對方投資多少就開多少」（見八十三年度偵字第一五八三號偵
        查卷第三八、三九頁）、「是李貞永委託我簽發的，我有授權書」（見八十
        三年度偵字第一五八二號偵查卷第十三頁）等情甚詳，核與共同被告李貞永
        於偵查中供稱：「因借錢而認識」（見八十三年度偵字第二二Ｏ一號偵查卷
        第十一頁）、「（問以除了丁○○之外，你尚找其他朋友？）是的，我找四
        、五人資金有的幾百萬，有的幾十萬‧‧‧」（見八十三年度偵字第一五八
        三號偵查卷第六三頁）、「（問以委託授權書是否係你本人簽名蓋手印？）
        是我委託他簽發本票向他人借錢五千多萬」（見八十三年度偵字第一五八二
        號偵查卷第十三頁）等情相符。並經證人乙○○、唐晉君、徐仁妹、戊○○
        、黃梅玉、宋良妹、丙○○等人證述藄詳，並有李貞永授權被告簽發本票之
        授權書一份，及被告向丙○○等人收款後交付李貞永名義之本票二十五張附
        卷可佐。足見被告丁○○於右揭時地，收受附表一所示丙○○等人所交付之
        資金，轉交均富公司負責人李貞永，李貞永按月給付三分利息等情無訛。
        而民間利息通常為月息二、三分（即月息百分之二、三），為一般有民間資
        金往來經驗者所熟知，且相關報章雜誌對銀行及民間利息之起落，亦時有報
        導，故本件雙方約定月息三分之利息，依吾國現階段對於資金成本之評估，
        尚非與本金顯不相當（最高法院八十四年度台上字第五三二九號、八十四年
        度台上字第五○六一號判決意旨參照）。雖證人唐晉君、徐仁妹、黃梅玉、
        宋良妹於偵查中證稱：除每月三分利息外，有賺錢可分紅利等語；惟並未約
        定紅利若干？  且均富公司係以給付  三分利之方式吸收游資；除三分利之
        外，並未給付其他紅利，已據被告於歷次偵審中證述明確，核與證人黃梅玉
        於本院中證稱：「我沒有分紅，我只拿三分利」、乙○○證稱：「沒有分紅
        ‧‧‧」、丙○○於偵查中證稱：「利息拿到八十二年底，沒有拿到紅利‧
        ‧‧」（見八十三年度偵字第一五八三號偵查卷第四二頁）等語相符；足認
        被告並無以本金顯不相當利息紅利引誘吸收游資。又附表二所示債權人徐素
        貞、陳克勤、謝秋英、黃新松、李漢章及吳燦輝等，均係被告丁○○或其夫
       徐世禮向債權人借款，並非投資均富公司，且其中債權人陳克勤、許謝秋英
        、黃新松債權有設定抵押權登記，被告並無詐欺等情，此據證人即債權人徐
        素貞、陳克勤、謝秋英、黃新松、李漢章及吳燦輝等人於本院前審分別證述
        明確（參本院八十五年度上更一字第一二二號卷第五五、五六、八六、一Ｏ
        三頁）。是則被告向附表二債權人借貸而自行投資與均富公司之行為，核係
        與銀行法第二十九條之一以收受存款論有間，自難以被告違反銀行法罪責相
        繩索。
    (二)又附表一、二所示投資及借款金額皆為親戚朋友（參附表備註欄）因見被告
        生活改善自願投資或被告向親戚朋友借貸後全數轉交李貞永投資等情，亦經
        證人甲○○於偵查中證稱：「八十二年八、九月在丁○○家，我與他是朋友
        。他說李貞永要投資環保公司及代書事務所缺錢，要我投資，我就拿現金四
        百五十萬元在丁○○家中交給丁○○，因為朋友故未寫收據」、於原審亦稱
        「我看到丁○○有車子生活好的很多．．．我說我身上有錢，要投資，很早
        就講我沒有拿給她，八、九月時我才自動拿給她。」（見原審卷第六八頁）
        ；又證人乙○○、戊○○證稱：「他在李貞永均富公司上班，他說李貞永要
        開環保公司要我們投資，因為是親戚故未寫收據」；證人黃梅玉證稱：「八
        十二年十月透過丁○○，他說均富公司需要一筆資金‧‧‧」；唐晉君證稱
        ：「我之前知道我姊丁○○在李貞永環保公司上班，他說投資報酬率很高」
        ；證人丙○○證稱：「‧‧‧需要一筆資金要跟我借‧‧‧」，證人徐仁妹
        證稱：「他在李貞永公司上班可分三分利息」（見八十三年度偵字第一五八
        三號偵查卷第三八至四一頁）等語無訛，復經證人唐晉君於本院調查中亦證
        稱：「李貞永透過我姊姊向我借二百八十萬」；證人黃梅玉證稱：「是借給
        丁○○。因為他說有三分利，就借給他二百五十萬元‧‧‧」等語明確，且
        債權人因見被告投資李貞永生活大為改善，而主動將資金託被告轉交李貞永
        ，李貞永捲款潛逃，與被告無關，被告亦為被害人等情，亦有債權人乙○○
        、唐晉君、徐仁妹、戊○○、黃梅玉、甲○○、黃新松、李漢章及吳燦輝等
        人陳情書可按（附於上訴卷第四八頁）。是債權人係以投資均富公司，每月
        收取三分利息，且被告均將收受款項交付李貞永，被告並未施以詐術，債權
        人亦非陷於錯誤而交付金錢。是被告所辯，尚堪採信。
    (三)又被告亦為均富公司之投資人之一，其將所有座落高雄市○○區○○段二小
        段一一八九號之土地暨建物及其夫婿徐世禮所有座落屏東縣麟洛鄉○○段六
        五０之三二號之土地暨建物設定抵押借款四百六十萬元，借予李貞永，以賺
        取利息；且於李貞永八十二年十月停止支付利息時，被告仍以自己所有金錢
        支付利息並主動召開債權人會議共謀解決之道等情，業據被告供稱：「八十
        二年底我到環保公司，整個公司東西搬走，人不知去向，利息並無法支付，
        我就開債權人會議」、「我是十月底才知道，我還用我的錢支付利息」（見
        原審卷第五三頁）、「（問以李貞永何時將應給你親戚利息轉交給你？）一
        開始有交利，八十二年十月即停止」（見八十三年度偵字第二二０一號偵查
        卷第十二頁）等語甚詳，且與共同被告李貞永於偵查中供稱：「（問以為何
        付不出利息？）因公司負成長，花費較大，且有投資一年以上回收不易」等
        語（見八十三年度偵字第二二０一號偵查卷第十二頁），參以證人林晃鋒於
        原審及本院前審調查時證稱：「李貞永開債權人會議時，始認識丁○○，因
        丁○○被欠金額較多，比較急，發言也較多，李貞永收受資金與丁○○無關
        」、「他（李貞永）搬走時，在垃圾桶找到一些如何如何脫產的書‧‧‧」
        、證人宋良妹於偵查中證稱：「我已和唐和解，因為他是借錢給李貞永投資
        ，應該沒有騙我的意思」，證人丙○○於偵查中證稱：「利息拿到八十二年
        底‧‧‧」等人證詞相符，並有被告與宋良妹和解書一份（附於偵查卷二第
        五七頁）、高雄市○○區○○段二小段一一八九號、屏東縣麟洛鄉○○段六
        五０之三二號之土地及建物騰本設定有他項權利附卷可稽。足見被告亦因均
        富公司週轉不靈，以致所投資金額血本無歸，更須向其親友對其借貸款項負
        責，並非與李貞永有共同之詐欺犯意自明。
    (四)末查附表一、二所示債權人皆與被告有親戚或朋友之關係，已據各證人即被
        害人證述無誤；再依國人一般常情推論，遇有利益之事，多會呼朋引伴共同
        參加。本件多數證人於偵查中時有證稱係被告邀其投資，時又證稱乃借錢予
        被告投資；惟於本院前審及本院審理中皆改稱係被告借用，非投資均富公司
        云云，顯係被害人當時借貸之時，並無明確了解究為本身投資亦或是借貸關
        係，僅著重可獲取三分利息即可；是被告所辯，係其親戚朋友見其生活漸有
        改善，相詢後進而投資或出借款項使其投資之情，非不足採信。
六、綜上所述，被告所辯，尚堪採信，此外本院復查無其他確切證據，足資證明被告
    有違反銀行法及詐欺犯行，本件被告丁○○被訴犯行，尚屬不能證明。原審未察
    ，遽為被告丁○○有罪之判決，尚有未洽。被告上訴意旨，執此指摘原判決不當
    ，為有理由，自應由本院將原判決撤銷改判，另為被告無罪之諭知。
據上論結，應依刑事訴訟法第三百六十九條第一項前段、第三百六十四條、第三百零
一條第一項，判決如主文。
本案經檢察官林應華到庭執行職務。
中    華    民    國     八十九     年       三       月     二十二   日
                              臺灣高等法院高雄分院刑事第六庭
                                  審判長法官  陳吉雄
                                        法官  江泰章
                                        法官  周賢銳
右正本證明與原本無異。
如不服本判決，應於判決送達後十日內向本院提出上訴狀，其未述理由者並應於提
出上訴狀後十日內向本院補提理由書（應附繕本)。
                                      書記官  高文輝
中    華    民    國     八十九     年       三       月     二十四   日
附表（一）
┌──┬───┬────────┬─────────┬─────────┐
│編號│債權人│  時          間│投資金額（新台幣）│   備        註   │
├──┼───┼────────┼─────────┼─────────┤
│１  │丙○○│八十二年六月十九│一千一百四十萬元  │被告之子之家教老師│
│    │      │日起同年年底    │                  │                  │
├──┼───┼────────┼─────────┼─────────┤
│２  │甲○○│八十二年九月間  │四百五十萬元      │朋友              │
├──┼───┼────────┼─────────┼─────────┤
│３  │乙○○│八十二年一月間起│七百萬元          │被告之大嫂        │
│    │      │同年年底        │                  │                  │
├──┼───┼────────┼─────────┼─────────┤
│４  │戊○○│八十二年六月間  │七百五十萬元      │被告之姐夫        │
├──┼───┼────────┼─────────┼─────────┤
│５  │黃梅玉│八十二年十月間  │二百五十萬元      │被告姐夫之妹妹    │
├──┼───┼────────┼─────────┼─────────┤
│６  │唐晉君│八十二年年初    │二百八十萬元      │被告之弟          │
├──┼───┼────────┼─────────┼─────────┤
│７  │徐仁妹│八十二年四月間  │六百一十萬元      │被告夫婿之姐      │
├──┼───┼────────┼─────────┼─────────┤
│８  │宋良妹│八十二年十一月間│四百八十萬元      │朋友              │
└──┴───┴────────┴─────────┴─────────┘
附表（二）
┌──┬────┬───────┬───────────┬───────┐
│編號│債權人  │  時       間 │ 金           額      │   備     註  │
├──┼────┼───────┼───────────┼───────┤
│１  │徐素貞  │八十二年七月間│   八００、０００元   │   朋友       │
├──┼────┼───────┼───────────┼───────┤
│２  │陳克勤  │八十二年八月間│ 一、六００、０００元 │設定抵押權    │
├──┼────┼───────┼───────────┼───────┤
│３  │許謝秋金│八十二年九月間│ 一、０００、０００元 │設定抵押權    │
│    │        │              │                      │              │
├──┼────┼───────┼───────────┼───────┤
│４  │黃新松  │八十二年八月間│ 一、０００、０００元 │設定抵押權    │
│    │        │              │                      │被告之夫同事  │
├──┼────┼───────┼───────────┼───────┤
│５  │李漢璋  │八十二年九月間│ 一、０００、０００元 │被告之夫同事  │
├──┼────┼───────┼───────────┼───────┤
│６  │吳燦輝  │八十二年七月間│ 四、五００、０００元 │被告之夫同事  │
└──┴────┴───────┴───────────┴───────┘
                                                                      Ｊ


司法院資訊處製作；財團法人民間司法改革基金會備份。
